# (PART) Statistik {-}

# Deskriptive Statistik

In diesem Abschnitt widmen wir uns univariaten und bivariaten *deskriptiven Statistiken*, vom Mittelwert und Standardabweichung über $\chi^2$, *Somers' d* und Korrelationskoeffizienten.  
Wir halten uns (so grob) an die Struktur aus QM1 und QM2, das heißt: Wir kümmern uns beispielsweise zuerst um $\chi^2$ als deskriptive Statistik um dann auf *Cramer's V* zu sprechen zu kommen, und widmen uns erst im folgenden Kapitel dem $\chi^2$-Test als inferenzstatistisches Werkzeug.

## Univariate Statistiken

*Univariat* ist *fancy sprech* für "nur eine Variable", das heißt es geht erstmal noch nicht um Zusammenhänge irgendeiner Art, sondern primär darum wie ein Merkmal **verteilt** ist.  
Die dazugehörigen Kennwerte und Formeln sind sozusagen das kleine 1x1 der Statistik, dementsprechend sind sie auch in R schnell und einfach erreichbar.  
Als Beispieldatensatz nehmen wir wieder den *Game of Thrones Deaths*-Datensatz und den `qmsurvey`-Datensatz, beide aus dem Kapitel [Datenimport]:

```{r ch11_Daten_einlesen, message=FALSE, warning=FALSE}
qmsurvey  <- readRDS("data/qm-survey-2017-R.rds")
gotdeaths <- readr::read_csv("data/got_deaths.csv")
```

### Mittelwert, Median, Modus

Mittelwert und Median sind einfach: 

```{r ch_11_mean_median}
mean(qmsurvey$zufrieden)
median(qmsurvey$zufrieden)
```

Die Funktionen `mean` und `median` sind da wenig überraschend.  
Aber was machen wir mit dem Modus? In R an sich gibt es keine `modus`-Funktion, deswegen haben wir an dieser Stelle zwei Optionen:

1. Häufigkeitstabelle erstellen und ablesen.
2. Ein package benutzen, dass eine Funktion für den Modus hat.

Eine Häufigkeitstabelle bekommen wir sehr einfach mit `table`:

```{r freq_table}
table(qmsurvey$zufrieden)
```

Das ist zwar optisch wenig beeindruckend, aber wir können immerhin einfach erkennen, dass der Wert `4` die größte absolute Höufigkeit hat. Passt.

Alternativ können wir die `tadaatoolbox` benutzen:

```{r modus_toolbox}
library(tadaatoolbox)

modus(qmsurvey$zufrieden)
```

Vollkommen unerwartet kommen wir zum gleichen Ergebnis.  
Who'da thunk.  
Für die EnthusiastInnen:  
Die `modus`-Funktion macht übrigens auch nichts anderes als eine Häufigkeitstabelle via `table`, aus der dann das Maximum extrahiert wird.  
Praktisch nur `names(table(x)[table(x) == max(table(x))])` mit ein bisschen Glitzer und so.

Wenn wir das jetzt noch in schön und übersichtlich haben wollen, können wir auf `sjPlot` zurückgreifen:

```{r freq_sjt}
library(sjPlot)

sjt.frq(qmsurvey$zufrieden, emph.md = TRUE, emph.quart = TRUE)
```

Da fällt eine Tabelle raus, die uns Median, die Häufigkeiten, fehlende Werte und in der Fußzeile gleich auch gesamt-N, Mittelwert und Standardabweichung anzeigt.  
Über `emph.quart = TRUE` sagen wir auch, dass die Quartile eingezeichnet werden sollen, was in diesem Beispiel etwas versagt.  
Eine bessere Demonstration:

```{r freq_sjt_2}
sjt.frq(qmsurvey$alter, emph.md = TRUE, emph.quart = TRUE)
```

Hier haben wir zwei rote Linien für das 25%- und 75%-Quartile und fett/rote Schrift für den Median.  
Voll schön.

### Variabilität und Co

## Bivariate Statistiken

### Nominalskala

### Ordinalskala

### Intervallskala

### Weitere Statistiken
