---
title: "R-Einführung QM"
author: "Tobi, Lukas, all the people"
date: "Stand: `r format(Sys.time(), '%d. %B %Y @ %H:%M Uhr')`"
site: bookdown::bookdown_site
documentclass: book
bibliography: [book.bib, packages.bib]
biblio-style: apalike
link-citations: yes
github-repo: tadaa-data/r-intro-book
url: 'https\://r-intro.tadaa-data.de/book/'
description: "Eine R-Einführung für QM"
---

```{r setup, include=F}
pkgs <- c("svglite", "tadaatoolbox", "sjPlot", "sjmisc", "devtools",
          "haven", "readr", "dplyr", "ggplot2", "scales", "RColorBrewer", "viridis",
          "readxl", "googlesheets", "rpivotTable", "stringr", "tibble", "tidyr", "waffle",
          "praise", "babynames", "magrittr", "ggthemes")

sapply(pkgs, function(pkg) {
  if (!(pkg %in% installed.packages())) {
    install.packages(pkg)
  } else {
    "☑"
  }
})

rm(pkgs)

if (!("emo" %in% installed.packages())) {
  devtools::install_github("hadley/emo")
}

knitr::opts_chunk$set(comment = "")
```

# Vorwort {-}

Das hier wird mal eine R-Einführung, hoffentlich.

Die grobe Idee ist es, eine Präsentaion für die Übung zu haben, und zusätzlich eine long-form Intro als Nachschlagwerk und vertiefendes Intro.  

Hoffentlich mit Screenshots, gifs/Videos als demo, Code-Beispielen, Plots und all dem Kram.

Um an diesem Projekt mitzuarbeiten könnt ihr entweder den *edit* (<i class="fa fa-edit fa-lg"></i>) button auf der Web-Version oben in der Leiste klicken, oder direkt auf das [GitHub repository](https://github.com/tadaadata/r-intro-book) gehen und dort entweder Issues erstellen oder direkt Pull Requests machen.

## Über diese Einführung {-}

Tobi und Lukas haben zwei Jahre lang die R-Einführung in QM gehalten, basierend auf den Folien, die Lukas unter Anderem auch als Nachschlagwerk gedacht hatte.  
Weil Lukas aber ein gigantischer Nerd mit viel zu viel Spaß an Programmierzeugs ist, und sich sonst niemand für technische Details interessiert, brauchte er die Hilfe von Tobi und einer Hand voll TutorInnen um die Einführung menschenkompatibel zu halten.  
Das Resultat ist/wird zum Einen diese Website/Buch/Dings, und zum Anderen die [Folien der Übung](https://r-intro.tadaa-data.de/slides/).  

Diese Einführung hier wird deutlich stärker ins Detail gehen, und soll auf kurz oder lang so ziemlich alles abdecken, was ihr in zwei Semestern *Quantitative Methode* brauchen werden.  
Okay, ihr werden das Ganze auch in *Methodenlehre* brauchen.  
Und in *Diffenzielle*.  
Und im Expra.  
Und vermutlich danach auch. 

Wenn ihr mehr (oder so grob dasselbe, aber in besser erklärt) wollt, dann empfehle ich herzlichst "[**R for Data Science**](http://r4ds.had.co.nz/)", ein kostenloses Buch von Hadley Wickham, einem der populärsten R-Menschen^[Populär, weil er einfach unheimlich viel raushaut. Packages, Vorträge, Bücher, alles. All hail Hadley!].

## Zielgruppe {-}

Die primäre Motivation und Zielgruppe für diese Einführung sind die Studierenden der Psychologie an der Universität Bremen, weshalb hier auch möglichst wenig Vorkenntnisse im Bereich der Statistik, Programmierung, statistischen Programmierung oder programmierenden Sta… ähm… ihr versteht schon.  
Wir gehen anfangs sehr kleinschrittig vor und versuchen gängige Konzepte wie Datentypen/-klassen, Datenstrukturen, Syntax von Grund auf zu erklären.  

Solltet ihr bei Begriffen wie "funktionale Programmiersprache", "generics", "functionals" und "Attribute" ein grobes Bild im Kopf haben, dann empfehle ich euch einen Blick in das weiter oben erwähnte [**R for Data Science**](http://r4ds.had.co.nz/). Also generell würde ich allen interessierten dieses Buch/Seite empfehlen, aber ich vermute, dass es für einen absoluten Sprung ins kalte Wasser R nur dann geeignet ist, wenn man entweder sehr viel Motivation oder ein entsprechendes Vorwissen mitbringt.

## Reproduzierbarkeit {-}

Hier die *Session Info* zum Zeitpunkt des Renderns:

```{r}
devtools::session_info()
```

