---
title: "R-Einführung QM"
author: "Tobi, Lukas, all the people"
date: "Stand: `r format(Sys.time(), '%d. %B %Y @ %H:%M Uhr')`"
site: bookdown::bookdown_site
documentclass: book
bibliography: [book.bib, packages.bib]
biblio-style: apalike
link-citations: yes
github-repo: tadaa-data/r-intro-book
monofont: "Source Code Pro"
url: 'https\://r-intro.tadaa-data.de/book/'
description: "Eine R-Einführung für QM"
---

```{r setup, include=F}
pkgs <- c("svglite", "tadaatoolbox")
sapply(pkgs, function(pkg) {
  if (!(pkg %in% installed.packages())) {
    install.packages(pkg)
  }
})
```

# Vorwort {-}

Das hier wird mal eine R-Einführung, hoffentlich.

Die grobe Idee ist es, eine Präsentaion für die Übung zu haben, und zusätzlich eine long-form Intro als Nachschlagwerk und vertiefendes Intro.  

Hoffentlich mit Screenshots, gifs/Videos als demo, Code-Beispielen, Plots und all dem Kram.

Um an diesem Projekt mitzuarbeiten könnt ihr entweder den *edit* (<i class="fa fa-edit fa-lg"></i>) button auf der Web-Version oben in der Leiste klicken, oder direkt auf das [GitHub repository](https://github.com/tadaadata/r-intro-book) gehen und dort entweder Issues erstellen oder direkt Pull Requests machen.

## Über diese Einführung {-}

Tobi und Lukas haben zwei Jahre lang die R-Einführung in QM gehalten, basierend auf den Folien, die Lukas unter Anderem auch als Nachschlagwerk gedacht hatte.  
Weil Lukas aber ein gigantischer Nerd mit viel zu viel Spaß an Programmierzeugs ist, und sich sonst niemand für technische Details interessiert, brauchte er die Hilfe von Tobi und einer Hand voll TutorInnen um die Einführung menschenkompatibel zu halten.  
Das Resultat ist/wird zum Einen diese Website/Buch/Dings, und zum Anderen die [Folien der Übung](https://r-intro.tadaa-data.de/slides/).  

Diese Einführung hier wird deutlich stärker ins Detail gehen, und soll auf kurz oder lang so ziemlich alles abdecken, was ihr in zwei Semestern *Quantitative Methode* brauchen werden.  
Okay, ihr werden das Ganze auch in *Methodenlehre* brauchen.  
Und in *Diffenzielle*.  
Und im Expra.  
Und vermutlich danach auch. 

## Reproduzierbarkeit

Hier die *Session Info* zum Zeitpunkt des Renderns:

```{r}
devtools::session_info()
```

